【裁判字號】    99,易,2790
【裁判日期】    991110
【裁判案由】    毒品危害防制條例
【裁判全文】
臺灣臺中地方法院刑事判決              99年度易字第2790號
公  訴  人  臺灣臺中地方法院檢察署檢察官
被      告  甲○○
上列被告因違反毒品危害防制條例案件，經檢察官提起公訴（99
年度毒偵字第844號、第1176號），本院判決如下：
    主    文
甲○○施用第二級毒品，處有期徒刑肆月，如易科罰金，以新臺
幣壹仟元折算壹日；又施用第二級毒品，處有期徒刑肆月，如易
科罰金，以新臺幣壹仟元折算壹日。應執行有期徒刑陸月，如易
科罰金，以新臺幣壹仟元折算壹日。
    犯罪事實
一、甲○○前於民國97年間，因施用毒品案件，經法院裁定觀察
    勒戒，因有繼續施用傾向，再令入戒治處所強制戒治，於98
    年3月20日執行完畢獲釋放。詎其仍不知警惕，又於上開施
    用毒品案件經觀察勒戒、強制戒治執行完畢5年內之下列時
    、地，分別基於施用第二級毒品之犯意，施用第二級毒品甲
    基安非他命：
  (一)於98年12月2日下午4時25分（採尿時間）許起回溯96小時內
    之某時許，在某不詳處所，以不詳方式，施用第二級毒品甲
    基安非他命1次。
  (二)於98年12月16日晚間11時許（查獲時間）起回溯96小時內之
    某時許（不含嗣為警查獲而受公權力拘束之時間），在其位
    於臺中縣烏日鄉○○路439號住處內，以將第二級毒品甲基
    安非他命置於玻璃球吸食器內，再以火燒烤產生濃煙而以口
    鼻吸食之方式，施用第二級毒品甲基安非他命1次。
    嗣於98年12月2日下午4時25分許，因其係列管毒品人口，而
    經臺中縣烏日分局偵查隊小隊長吳東漢通知至該隊採集尿液
    送驗呈甲基安非他命陽性反應，而查知上開(一)部分之犯行。
    又於98年12月16日晚間11時許，在臺中市○○區○○路春社
    公園前查獲，並經徵得其同意採尿送驗，結果呈甲基安非他
    命陽性反應，而查知上開(二)部分之犯行。
二、案經臺中縣警察局烏日分局及臺中市警察局第四分局報請臺
    灣臺中地方法院檢察署檢察官偵查起訴。
    理    由
壹、程序部分：
    按被告以外之人（包括證人、鑑定人、告訴人、被害人及共
    同被告等）於審判外之陳述雖不符刑事訴訟法第159條之1至
    之4等4條之規定，而經當事人於審判程式同意作為證據，法
    院審酌該言詞陳述或書面陳述作成時之情況，認為適當者，
    亦得為證據；當事人、代理人或辯護人於法院調查證據時，
    知有刑事訴訟法第159條第1項不得為證據之情形，而未於言
    詞辯論終結前聲明異議者，視為有前項之同意，同法第159
    條之5 定有明文。立法意旨在於傳聞證據未經當事人之反對
    詰問予以核實，原則上先予排除。惟若當事人已放棄反對詰
    問權，於審判程式中表明同意該等傳聞證據可作為證據；或
    於言詞辯論終結前未聲明異議，基於尊重當事人對傳聞證據
    之處分權，及證據資料愈豐富，愈有助於真實發見之理念，
    且強化言詞辯論主義，使訴訟程式得以順暢進行，上開傳聞
    證據亦均具有證據能力。另按刑事訴訟法第159條之5第2 項
    所定：「當事人、代理人或辯護人於法院調查證據時，知有
    第159條第1項不得為證據之情形，而未於言詞辯論終結前聲
    明異議者，視為有前項之同意。」乃係基於證據資料愈豐富
    ，愈有助於真實發現之理念，酌採當事人進行主義之證據處
    分權原則，並強化言詞辯論主義，透過當事人等到庭所為之
    法庭法動，在使訴訟程式順暢進行之要求下，承認傳聞證據
    於一定條件內，得具證據適格。此種「擬制同意」，因與同
    條第一項之明示同意有別，實務上常見當事人等係以「無異
    議」或「沒有意見」表示之，斯時倘該證據資料之性質，已
    經辯護人閱卷而知悉，或自起訴書、原審判決書之記載而了
    解，或偵、審中經檢察官、審判長、受命法官、受託法官告
    知，或被告逕為認罪答辯或有類似之作為、情況，即可認該
    相關人員於調查證據之時，知情而合於擬制同意之要件（最
    高法院96年度臺上字第4174號判決要旨可資參照）。查本件
    卷附中山醫學大學附設醫院藥物檢測中心98年12月24日實驗
    編號第0000000號尿液檢驗報告、應受尿液採驗人尿液檢體
    採集送驗紀錄表、中山醫學大學附設醫院藥物檢測中心98年
    12月31日實驗編號第0000000號尿液檢驗報告、臺中市警察
    局第四分局真實姓名對照表、內政部警政署刑事警察局99
    年10月8日刑紋字第0990139518號鑑定書等書證，依卷證所
    示，其等作成或取得之狀態，並無違背各該函件製作人個人
    意思而為陳述，或其他違法取供、不法取得之情形，且本件
    公訴人、被告於本院審理中表示對於上開證據之證據能力不
    爭執（見本院卷第12頁至13頁、第25至26頁），亦即對上開
    證據資料，於本院審理中復不爭執其等證據能力及真實性，
    足認並無顯不可信或係違法取供、不法取得之情況，本院審
    酌其等之內容亦適宜為本案證據，是本件卷附中山醫學大學
    附設醫院藥物檢測中心98年12月24日實驗編號第0000000號
    尿液檢驗報告、應受尿液採驗人尿液檢體採集送驗紀錄表、
    中山醫學大學附設醫院藥物檢測中心98年12月31日實驗編號
    第0000000號尿液檢驗報告、臺中市警察局第四分局真實姓
    名對照表、內政部警政署刑事警察局99年10月8日刑紋字第
    0990139518號鑑定書等書證，均仍具有證據能力。
貳、實體部分：
一、上開犯罪事實欄一、(二)所示之施用第二級毒品甲基安非他命
    之事實，業據被告甲○○於本院審理中坦承不諱，且被告為
    警查獲後，經警徵得其同意所採集之尿液，經送檢驗結果，
    確呈甲基安非他命陽性反應，有中山醫學大學附設醫院檢驗
    科藥物檢測中心98年12月31日編號第0000000號尿液檢驗報
    告附卷可查。據此，堪信被告此部分不利於己之自白，應與
    事實相符，而可採信，並足資為其論罪科刑之依據。
二、另關於犯罪事實欄一、(一)所示之施用第二級毒品甲基安非他
    命之事實，訊之被告於本院審理中則辯稱其已不記得當時是
    否有到警局接受證人吳東漢之約詢或採尿等語。惟查，被告
    因係毒品列管人口，而於98年12月2日下午4時25分許，經通
    知至臺中縣警察局烏日分局偵查隊，由該隊小隊長吳東漢予
    以訊問並製作調查筆錄完畢後，令被告於應告知事項及被詢
    問人簽名欄處，簽有「甲○○」署押各1枚並捺指印共2枚，
    並徵得其同意採集其尿液，經送中山醫學大學附設醫院檢驗
    科藥物檢測中心檢驗結果，其尿液中呈甲基安非他命陽性反
    應一節，有該中心98年12月24日編號第0000000號尿液檢驗
    報告及前揭警詢筆錄等在卷可稽。且經將上開警詢筆錄上所
    載被告之指印，連同被告於本院審理程序中所採捺之左拇指
    指紋，送請內政部警政署刑事警察局鑑定結果，亦認二者相
    符，更足見上開警詢筆錄之應訊人及上開採尿對象，確均係
    被告本人無疑，乃被告辯稱其已不記得當時是否有到警局接
    受證人吳東漢之約詢或採尿等語，縱然屬實，亦僅係被告本
    人之記憶能力不足，尚難因此而為其有利之認定。又被告於
    98年12月2日下午4時25分經警所採集之尿液，經送中山醫學
    大學附設醫院檢驗科藥物檢測中心檢驗結果，其尿液中呈甲
    基安非他命陽性反應，已如前述。而經核上開檢驗機構就被
    告尿液檢驗之程式，係以免疫酵素分析法（EM IT）、氣相
    層析／質譜儀法（GC／MS）為檢驗方法，發現確呈嗎啡陽性
    反應，此觀前揭尿液檢驗報告等內容自明，而該中心就本件
    尿液檢驗所使用之氣相層析／質譜儀法包括「氣相層析儀」
    及「質譜儀」兩部分，其中氣相層析儀法之原理為將物質氣
    化後，再經分析管分離，由於各種物質之沸點及對管柱之吸
    附力不同，在經過檢測器（DETECT OR）測定後，表現出不
    同之滯留時間（RETENSIONTIME），以滯留時間來判斷係何
    種物質，至「質譜儀法」部分為其檢測器，能將物質撞擊成
    碎片，紀錄其質譜圖，因每個化合物之鍵結能力不同，故不
    同之物質會有其特定之質譜圖，因此在物質之判斷上有如指
    紋之鑑定，理論上如扣除人為之因素，其精確度已接近100
    分之100；另人體施用第二級毒品甲基安非他命經尿液排出
    之時間，依吸食量之多寡、人體代謝功能、吸食者之年齡及
    性別有所差異，惟一般而言，施用者在96小時內所排出之尿
    液均有可能被檢出，此為本院歷來職務上審理毒品案件所得
    知悉，無庸舉證，是被告於98年12月2日下午4時25分許為警
    採集之尿液，嗣再經送中山醫學大學附設醫院檢驗科藥物檢
    測中心檢驗，其尿液中既有甲基安非他命陽性反應，足見被
    告於於98年12月2日下午4時25分許起回溯96小時內之某時，
    確有施用第二級毒品甲基安非他命1次之情事，應可認定。
三、按施用第一、二級毒品為犯罪行為，毒品危害防制條例第10
    條定有處罰明文。故施用第一、二級毒品者，依前揭規定本
    應科以刑罰。惟基於刑事政策，對合於一定條件之施用者，
    則依同條例第20條、第23條之規定，施以觀察、勒戒及強制
    戒治之保安處分。又毒品危害防制條例於92年7月9日修正公
    布，自93年1月9日施行，其中第20條、第23條將施用毒品之
    刑事處遇程序，區分為「初犯」及「5年內再犯」、「5年後
    再犯」。依其立法理由之說明：「初犯」，經觀察、勒戒或
    強制戒治後，應為不起訴處分或不付審理之裁定；經觀察、
    勒戒或強制戒治執行完畢釋放後，「5 年內再犯」者，因其
    再犯率甚高，原實施之觀察、勒戒及強制戒治既已無法收其
    實效，爰依法追訴或裁定交付審理。至於經觀察、勒戒或強
    制戒治執行完畢釋放後，「5 年後再犯」者，前所實施之觀
    察、勒戒或強制戒治已足以遮斷其施用毒品之毒癮，為期自
    新及協助其斷除毒癮，仍適用「初犯」規定，先經觀察、勒
    戒或強制戒治之程序。從而依修正後之規定，僅限於「初犯
    」及「5年後再犯」二種情形，始應先經觀察、勒戒或強制
    戒治程序。倘被告於5 年內已再犯，經依法追訴處罰，縱其
    第3次（或第3次以上）再度施用毒品之時間，在初犯經觀察
    、勒戒或強制戒治執行完畢釋放5年以後，已不合於「5年後
    再犯」之規定，且因已於「5 年內再犯」，顯見其再犯率甚
    高，原實施觀察、勒戒或強制戒治，已無法收其實效，即應
    依該條例第10條處罰。至於第3次（或第3次以上）施用毒品
    之時間，是否宜有期間限制？以多久為適宜？則分屬刑事政
    策、專門醫學之範圍，非審判機關所能決定，有待循立法途
    徑解決（最高法院97年度第5次刑事庭會議決議）。查被告
    曾於97年間，因施用毒品案件，經法院裁定觀察勒戒，因有
    繼續施用傾向，再令入戒治處所強制戒治，於98年3月20日
    執行完畢之事實，有臺灣臺中地方法院檢察署刑案資料查註
    紀錄表、臺灣高等法院被告前案紀錄表各1份附卷足憑，是
    其於施用毒品案件經觀察勒戒、強制戒治完畢獲釋放5年內
    ，再犯毒品危害防制條例第10條之罪，事證明確，被告犯行
    ，洵堪認定。
四、查甲基安非他命係毒品危害防制條例第2條第2項第2款規定
    之第二級毒品，是被告所為，係犯同條例第10條第2項之施
    用第二級毒品罪。被告持有第二級毒品之行為，應為施用之
    高度行為所吸收，不另論罪。被告所犯上開2罪間，犯意個
    別，行為互異，應分論併罰。爰審酌被告前已有施用毒品前
    科，有上開刑案紀錄表可查，今再為施用毒品，顯見其戒除
    毒癮之意志薄弱，然施用毒品究屬戕害自身健康之犯罪，被
    告施用毒品尚未造成他人明顯之危害，並兼衡其犯罪之動機
    、目的、手段、生活狀況及智識程度，暨公訴人請求各量處
    有期徒刑4月，定應執行刑7月等一切情狀，分別量處如主文
    所示之刑，並諭知如易科罰金之折算標準，且定其應執行之
    刑。
據上論斷，應依刑事訴訟法第299條第1項前段，毒品危害防制條
例第10條第2項，刑法第11條前段、第41條第1項前段、第51條第
5款，判決如主文。
本案經檢察官乙○○到庭執行職務。
中    華    民    國    99    年    11    月    10    日
                  刑事第十八庭法  官  林世民
上正本證明與原本無異。
如不服本判決，應於收受送達後10日內向本院提出上訴書狀（應
敘述具體理由並附繕本）。
上訴書狀如未敘述理由，應於上訴期間屆滿後20日內補提理由書
於本院。
                              書記官  紀俊源
中    華    民    國    99    年    11    月    10    日
附錄論罪科刑法條
毒品危害防制條例第10條
施用第一級毒品者，處 6 月以上 5 年以下有期徒刑。
施用第二級毒品者，處 3 年以下有期徒刑。

司法院資訊處製作；財團法人民間司法改革基金會備份。
